臺灣臺南地方法院刑事判決
111年度易字第242號
公  訴  人  臺灣臺南地方檢察署檢察官
被      告  何宸瑀


上列被告因誹謗案件，經檢察官提起公訴（110年度偵字第20582
號），本院判決如下：
    主  文
甲○○無罪。
    理  由
一、公訴意旨略以：被告甲○○與告訴人丙○○原為同事，但平日相
    處不睦，甲○○明知社群網站臉書（Facebook）網頁可供該社
    群網站成員閱覽，係屬公眾得以瀏覽共見之狀態，竟仍意圖
    散布於眾，基於誹謗之犯意，分別於下列時間，在其位於臺
    南市○○區○○路000號住處連結網際網路至臉書網頁，以其臉
    書暱稱「冰冰何」，公開張貼下列文字，指摘、傳述足以毀
    損告訴人名譽之事：㈠於民國109年7月19日（起訴書誤載為7
    月9日）上午8時50分許，擷圖告訴人之前以臉書通訊軟體me
    ssenger傳送之切結書（起訴書誤載為臉書貼文），僅將「
    丙○○」姓名中間之「足」字遮掩，並貼文「看你怎麼對別人
    凹錢，趕快再去圓你的謊」；㈡於109年9月4日上午8時23分
    許，轉貼「口業最漏財一個人嘴巴越壞經常講人不好挑撥離
    間他的財運就會一點一點漏光他就是一個沒有福氣的人」之
    文章，並貼文「就是在說你，沈X珍」；因認被告涉犯刑法
    第310條第2項加重誹謗罪嫌等語。
二、按犯罪事實應依證據認定，無證據不得認定犯罪事實；不能
    證明被告犯罪者，應諭知無罪之判決，刑事訴訟法第154條
    第2項、第301條第1項分別定有明文。又事實之認定，應憑
    證據，如未能發現相當證據，或證據不足以證明，自不能以
    推測或擬制之方法，為裁判基礎；且認定不利於被告之事實
    須依積極證據，苟積極證據不足為不利於被告事實之認定時
    ，即應為有利於被告之認定（最高法院40年臺上字第86號、
    30年上字第816號判例意旨參照）。
三、公訴意旨認被告涉犯上開罪嫌，無非係以被告於警詢時及偵
    查中之供述、告訴人於偵查中之指訴及被告以暱稱「冰冰何
    」在臉書網頁張貼之公開貼文翻拍照片，為其論據。訊據被
    告固不否認有於上開時間、地點張貼上開二篇臉書貼文，惟
    辯稱：伊在貼文中已將告訴人姓名中間之「足」字遮掩，且
    伊是為了澄清告訴人臉書貼文的不實言論，伊的行為不成立
    誹謗罪等語。
四、經查：
(一)被告分別於下列時間，在其位於臺南市○○區○○路000號住處
    連結網際網路至臉書網頁，以其臉書帳號名稱「冰冰何」，
    公開張貼下列文字：⑴於109年7月19日上午8時50分許，擷圖
    告訴人之前以messenger傳送之切結書，僅將「丙○○」姓名
    中間之「足」字遮掩，並貼文「看你怎麼對別人凹錢，趕快
    再去圓你的謊」；⑵於109年9月4日上午8時23分許，轉貼「
    口業最漏財一個人嘴巴越壞經常講人不好挑撥離間他的財運
    就會一點一點漏光他就是一個沒有福氣的人」之文章，並貼
    文「就是在說你，沈X珍」等情，業據被告供認不諱，核與
    告訴人之指訴相符，並有上開臉書貼文2份在卷可稽，此部
    分事實堪以認定。
(二)按刑法上之誹謗罪，基本構成要件有三：⑴須意圖散佈於眾
    。⑵須有指摘或傳述之行為。⑶所指摘或傳述者，足以毀損他
    人名譽，亦即誹謗之人須為特定人或依其所指內容可得特定
    之人。
　⒈被告上開二篇貼文，雖均刻意遮隱告訴人姓名中間之「足」
    字，惟查，本案告訴人前因於109年3月4日在臉書張貼被告
    錄影畫面，並在發文指摘被告「很多朋友想看那個霸凌男的
    霸凌女朋友...就放一段霸凌女早上堵在我要上樓的那個餐
    廳樓梯間，最美的背影影片吧！注意影中人喔！看到這個霸
    凌女記得有多遠就閃多遠！人家外面乞討仔很多，黑道背景
    很硬的喔！」等語，經被告提起誹謗罪告訴，告訴人因此經
    本院109年易字第1375號判決判處罪刑，告訴人不服提起上
    訴，再經臺灣高等法院臺南分院於110年9月8日以110年度上
    易字第374號判決上訴駁回確定（下稱前案），此有上開判
    決附卷可按。另參以告訴人於偵查中陳稱：伊是在被告告伊
    的時候，大概是109年5月下旬才知道被告張貼上開貼文，是
    朋友叫伊去看等語（見他字卷第3頁）。另被告於本院審理
    時供稱：伊與告訴人間之糾紛已經二、三年，她一直在臉書
    上罵伊，伊被罵到受不了才對她提告訴，伊與告訴人算是透
    過臉書互相放話，伊的動機是想澄清告訴人所說的不是事實
    等語（見本院卷第53頁）。由此可知，被告與告訴人間糾紛
    已歷經二、三年，彼此多次在臉書向對方發表言論，則不論
    是告訴人或被告之臉書好友均可知悉其等言論之指涉對象為
    何人，否則被告何必在臉書上澄清，且告訴人亦無必要在臉
    書張貼告訴人之錄影畫面及在貼文中表示「很多朋友想看那
    個罷凌男的罷凌女朋友……」等語。是以，堪認被告所為上開
    二篇貼文仍足以使閱覽者依該貼文所指內容特定被告所指涉
    之人即為告訴人。
　⒉被告在上開二篇貼文中指涉告訴人「看你怎麼對別人凹錢，
    趕快再去圓你的謊」、「口業最漏財一個人嘴巴越壞經常講
    人不好挑撥離間他的財運就會一點一點漏光他就是一個沒有
    福氣的人」，足使閱覽者認知其所指之人有「凹錢」、「說
    謊」、「嘴巴壞」、「挑撥離間」等一般社會評價為負面之
    行為，足以毀損或貶抑告訴人之人格聲譽，或造成毀損之可
    能或危險。
  ⒊綜上，被告在臉書公開張貼上開二篇貼文，自具有將該貼文
    散布於眾之意圖，其指摘告訴人有「看你怎麼對別人凹錢，
    趕快再去圓你的謊」、「口業最漏財一個人嘴巴越壞經常講
    人不好挑撥離間他的財運就會一點一點漏光他就是一個沒有
    福氣的人」等情事，足以毀損告訴人之名譽，自該當誹謗罪
    之構成要件行為。
(三)按刑法第311條第1款規定「因自衛、自辯或保護合法之利益
    而以善意發表言論者，不罰」，係指出於防衛自己之權益，
    或為自己辯白，或為維護自己依法應享受之權利與法益，而
    善意發表言論者而言。所謂以善意發表言論，係指非出於惡
    意而發表言論。再所謂以「善意」發表言論，固不以出於「
    不得已」為上述言論為必要，但「善意」者，即無非法攻訐
    他人之意思，亦即無誹謗他人名譽之意圖，且所為保護合法
    利益之言論，須未逾必要程度。查：
　⒈參以被告供稱：告訴人向伊的男朋友李鎧宏借錢，但卻傳送
    切結書要求將欠款一筆勾銷，又在臉書貼文表示如果伊的男
    朋友有錢借她，他的媽媽還需要欠銀行那麼多卡債嗎，伊才
    在臉書貼文澄清，說告訴人凹錢等語，並提出告訴人於3月1
    1日之臉書貼文、借款約定書、告訴人傳送之切結書附卷為
    憑（見本院卷第23頁、第25頁至第33頁、第63頁）。
　⒉觀諸上開借款保證書之記載，貸與人為李鎧宏，借款人為郭
　  雅芳，告訴人為上開借款之連帶保證人，是被告陳稱告訴人
    向其男友借款等語，雖不精確，但亦非無據。再參酌被告與
    告訴人上開前案判決之記載，告訴人於109年3月4日在臉書
    上傳被告之錄影畫面，並貼文指摘「很多朋友想看那個霸凌
    男的霸凌女朋友……」等語，可知告訴人在臉書上稱李鎧宏為
    「霸凌男」，稱被告為「霸凌女」；另參諸上開告訴人於10
    9年3月11日之臉書貼文提及「如果『霸凌男』那麼有錢讓我借
    還需要他媽欠銀行那麼多卡債」、「我說過你們這對『霸凌
    男女』……」等語，足認被告與告訴人間之紛爭雖源於李鎧宏
    與告訴人擔任郭雅芳債務連帶保證人之債務問題，但被告已
    因李鎧宏深涉其中，演變成被告、李鎧宏與告訴人間之糾紛
    ，其已不只一次遭告訴人在臉書貼文中指為霸凌女；另參以
    上開郭雅芳與李鎧宏間之債務，業於109年3月25日經李鎧宏
    債權讓與被告，並於109年5月21日通知郭雅芳，此有被告提
    出之債權讓與同意書1份附卷可按（見偵字卷第49頁）乙節
    ，是以，被告在臉書貼文指摘告訴人「看你怎麼對別人凹錢
    ，趕快再去圓你的謊」、「口業最漏財一個人嘴巴越壞經常
    講人不好挑撥離間他的財運就會一點一點漏光他就是一個沒
    有福氣的人」等語，顯係為自己及李鎧宏辯駁、防衛，而基
    於自衛、自辯之目的。
　⒊又被告上開二篇臉書貼文之遣詞用字係指摘告訴人「凹錢」
    、「說謊」、「嘴巴壞」、「挑撥離間」，顯僅回應告訴人
    之109年3月11日臉書貼文及上開切結書，並未過於尖酸刻薄
    ，如與「霸凌女」一詞相比，仍屬溫和，亦未逾必要程度，
    堪認其並無非法攻訐告訴人之意思，應屬善意發表言論。
　⒋是以，被告因自衛、自辯而善意發表上開二篇臉書貼文，其
    所為雖該當誹謗罪構成要件行為，但符合刑法第311條第1款
    所定特別阻卻違法事由，故不成立誹謗罪，自無從以誹謗罪
    刑責處罰被告。
四、綜上所述，本案不能證明被告犯罪，公訴人之舉證尚未能使
    本院形成確信被告有罪之心證，揆諸首揭說明，自應為被告
    無罪之諭知。
據上論斷，應依刑事訴訟法第301條第1項，判決如主文。 　
本案經檢察官廖舒屏提起公訴，檢察官乙○○到庭執行職務。
中　　華　　民　　國　　111 　年　　4 　　月　　26　　日
　　　　　　　　　刑事第六庭    法　官　陳鈺雯
以上正本證明與原本無異。
如不服本判決應於收受送達後20日內向本院提出上訴書狀，並應
敘述具體理由。其未敘述上訴理由者，應於上訴期間屆滿後20日
內向本院補提理由書( 均須按他造當事人之人數附繕本) 「切勿
逕送上級法院」。
                                書記官  洪儀珊　
中　　華　　民　　國　　111 　年　　4 　　月　　27　　日